【裁判字號】    97,重訴,54
【裁判日期】    980512
【裁判案由】    侵權行為損害賠償
【裁判全文】
臺灣高等法院民事判決                  97年度重訴字第54號
原      告  丙○○
            甲○○
共      同
訴訟代理人  詹振寧律師
被      告  乙○
            丁○○
上  一  人
訴訟代理人  林照雄律師
上列當事人間請求侵權行為損害賠償事件，原告提起刑事附帶民
事訴訟，經本院刑事庭移送前來，本院於中華民國98年4月28日
言詞辯論終結，判決如下：
    主    文
被告應連帶給付原告丙○○新台幣壹佰陸拾陸萬壹仟柒佰零貳元
，及自民國九十七年十月二十四日起至清償日止按年息百分之五
計算之利息。
被告應連帶給付原告甲○○新台幣壹佰伍拾貳萬參仟貳佰參拾捌
元，及自民國九十七年十月二十四日起至清償日止按年息百分之
五計算之利息。
原告其餘之訴駁回。
訴訟費用由被告連帶負擔十分之一，餘由原告負擔。
本判決第一項於原告丙○○以新台幣伍拾伍萬伍仟元供擔保後，
得假執行。但被告如以新台幣壹佰陸拾陸萬壹仟柒佰零貳元為原
告丙○○預供擔保，得免為假執行。
本判決第二項於原告甲○○以新台幣伍拾壹萬元供擔保後，得假
執行。但被告如以新台幣壹佰伍拾貳萬參仟貳佰參拾捌元為原告
甲○○預供擔保，得免為假執行。
原告其餘假執行之聲請駁回。
    事實與理由
一、按訴狀送達後，原告不得將原訴變更或追加，但擴張或減縮
    應受判決事項之聲明者，不在此限，民事訴訟法第255條第1
    項第2款、第7款定有明文。本件原告原起訴請求被告連帶賠
    償原告丙○○新台幣（下同）1371萬2700元、賠償原告甲○
    ○1353萬8400元及均自起訴狀繕本送達翌日起至清償日止按
    年息百分之五計算之利息。嗣變更為請求被告連帶賠償原告
    丙○○1100萬4671.5元、賠償原告甲○○1098萬2055元，及
    均自起訴狀繕本送達翌日起至清償日止按年息百分之五計算
    之利息（見本院卷第92頁），核屬減縮應受判決事項之聲請
    ，自為法之所許，合先敘明。
二、本件原告主張：被告乙○於民國（下同）95年10月24日晚間
    9時50分許，將車牌號碼5287─DP號自用小客車，停放在基
    隆市○○路451號前時，原應注意在禁止臨時停車線上不得
    臨時停車，且依當時情形，並無不能注意之情事，竟疏於注
    意，冒然將車輛停放在該處即離開，適有被告丁○○於同日
    晚間10時15分許，駕駛車牌號碼6G─7863號自用小客車，沿
    南榮路由市區往七堵區方向行駛，行經南榮路455巷口時，
    本應注意汽車行駛至交岔路口時，轉彎車應讓直行車先行，
    且依當時天候晴、夜間有照明、路面乾燥、無缺陷、無障礙
    物、視距良好等一切情況，並無不能注意之情形，竟疏未注
    意貿然左轉，致原告丙○○、甲○○之子游捷所騎乘沿南榮
    路由七堵區往市區方向行駛之車牌號碼K5Z─205號重型機車
    ，與被告丁○○之自用小客車發生擦撞後，又撞擊乙○停放
    前述路旁之自用小客車，致游捷人車倒地，受有兩側血氣胸
    、顱內出血、胸腹挫傷及頭部挫傷等傷害，經送往署立基隆
    醫院急救後，延至翌日凌晨0時45分許不治死亡。原告丙○
    ○、甲○○為游捷之父母，爰依民法第184條第1項、第192
    條第1項、第2項、第194條規，請求被告連帶賠償原告丙○
    ○為游捷所支出之殯葬費新台幣（下同）467,200元、扶養
    費507萬4943元、精神慰撫金800萬元，合計1354萬2143元；
    連帶賠償原告甲○○扶養費596萬4110元、精神慰撫金800萬
    元，合計1385萬4110元。
三、被告則以：
（一）本件車禍之發生，經台灣省基宜區車輛行車事故鑑定委員
      會鑑定結果，認「游捷重機車，疏未注意車前狀況，有違
      道路交通安全規則第94條第3項之規定」，本院97年度交
      上易239號刑事確定判決亦認「然被害人騎駛機車，亦有
      未注意車前狀況之情形」，足見被害人游捷就損害之發生
      與有過失。本件車禍現場為交岔路口，且在隧道附近，又
      係彎路，依道路交通安全規第93條第1項第2款規定應減速
      慢行，作隨時停車之準備。被害人於肇事時不但未減速慢
      行，作隨時停車之準備，且高速行車。觀之游捷所駕重機
      車猛烈衝撞被告丁○○所駕自小客車右前方後，繼續向其
      右斜前方行駛約10公尺後。又猛烈撞擊被告乙○所有、違
      規停在路邊劃有紅線之自小客車後方，致乙○所有自小客
      車後方鋼板嚴重凹陷，且機車亦車身破碎，扭曲變形。機
      車衝撞力道之猛、速度之快可見一斑。被害人行近肇事現
      場時，車道路面漆有明顯、白色五個慢字之警告  標誌，
      其未遵照標誌減速慢行，益見其有應注意、能注意，而不
      注意之重大過失情事。且證人胡菁麟於基隆市警察局交通
      隊調查時，亦供稱「我當時行駛於南榮路往市區方向，正
      好經過南榮路455巷口．．我當時發現車後方有一輛機車
      K5Z-205很快速度追上我」等語，台灣省基宜區車輛行車
      事故鑑定委員會未將被害人於肇事時違規超速之情形，一
      併斟酌，顯有疏略。
（二）關於原告之請求：
  １、殯葬費部分：被害人游捷為77年 6月13日生，車禍發生時
      年18歲又 4個月。私立基隆二信中學廣設科畢業後，未繼
      續升學，在基隆市七堵區一家髮廊店，擔任學徒。原告辦
      理游捷之葬禮，極盡舖張、浪費之能事。殯葬費用達467,
      200元，其中升級費（3F 天壽區富貴廳個人式）75,000元
      、視訊工程10,000元，顯無必要，應予剔除。另告別式禮
      儀費309,600 元未載明細，顯有未當，亦應剔除。又殯葬
      費之請求權，依最高法院73年台再字第182 號判例，有民
      法第217 條過失相抵規定之適用，原告全額請求，顯非法
      之所許。
  ２、扶養費部分：被害人游捷另有胞妹一人，依法須與游捷共
      負扶養義務。原告之請求，未扣除游捷胞妹應負之扶養義
      務，顯非適法。何況被害人游捷應負重大過失責任，依法
      必須過立失相抵，自應減輕或免除被告之賠償金額。
  ３、精神賠償部分：被害人游捷車禍發生時僅18歲又4個月，
      當時在髮廊擔任學徒，且對車禍之發生有重大過失責任，
      上訴人各請求800萬元之精神賠償，顯屬過高等語，資為
      抗辯。
四、本件經依民事訴訟法第463條、第270條之1第1項第3款規定
    ，整理並協議兩造簡化爭點為：
（一）兩造不爭執事項：
  １、被告乙○於民國（下同）95年10月24日晚間9時50分許，
      將車牌號碼5287─DP號自用小客車，停放在基隆市○○路
      451號前時，原應注意在禁止臨時停車線上不得臨時停車
      ，且依當時情形，並無不能注意之情事，竟疏於注意，而
      冒然將該車輛停放在該處即離開，適有被告丁○○於同日
      晚間10時15分許，駕駛車牌號碼6G─7863號自用小客車，
      沿南榮路由市區往七堵區方向行駛，行經南榮路455巷口
      時，本應注意汽車行駛至交岔路口時，轉彎車應讓直行車
      先行，且依當時天候晴、夜間有照明、路面乾燥、無缺陷
      、無障礙物、視距良好等一切情況，並無不能注意之情形
      ，竟疏未注意，而貿然左轉，致原告丙○○、甲○○之子
      游捷所騎乘沿南榮路由七堵區往市區方向行駛之車牌號碼
      K5Z─205號重型機車，與被告丁○○之自用小客車發生擦
      撞後，又撞擊乙○停放前述路旁之自用小客車，致游捷人
      車倒地，受有兩側血氣胸、顱內出血、胸腹挫傷及頭部挫
      傷等傷害，經送往署立基隆醫院急救後，延至翌日凌晨0
      時45分許不治死亡。
  ２、被告乙○、丁○○因上開過失致人於死之行為，業經臺灣
      基隆地方法院97年度交易字第40號判處被告乙○有期徒刑
      八月，減為有期徒刑四月，如易科罰金以1000元折算一日
      ；判處被告丁○○有期徒刑一年，減為有期徒刑六月，如
      易科罰金以1000元折算一日，並經本院97年度交上易字第
      239號駁回被告之上訴確定在案。
  ３、被害人游捷為77年6月13日出生，原告丙○○為游捷之父
      ，甲○○為游捷之母，除游捷外，尚育有一女游婷貽。
（二）爭點：
  １、被害人游捷就本件事故之發生，是否與有過失？其與被告
      二人應負擔之過失比例各為何？
  ２、原告丙○○得請求其為游捷所支出之殯葬費為何？
  ３、原告丙○○、甲○○可否請求被上訴人連帶給付扶養費？
      及其金額？
  ４、原告丙○○、甲○○請求之精神慰撫金以多少為適當？
五、茲就上開爭點，析述本院得心證之理由如下：
（一）被害人游捷就本件事故之發生，是否與有過失？其與被告
      二人應負擔之過失比例各為何？
  １、按因故意或過失，不法侵害他人之權利者，負損害賠償責
      任。數人共同不法侵害他人之權利者，連帶負損害賠償責
      任。不法侵害他人致死者，對於支出醫療及增加生活上需
      要之費用或殯葬費之人，亦應負損害賠償責任。被害人對
      於第三人負有法定扶養義務者，加害人對於該第三人亦應
      負損害賠償責任；又按不法侵害他人致死者，被害人之父
      、母、子、女及配偶，雖非財產上之損害，亦得請求賠償
      相當之金額，民法第184條第1項前段、第185條第1項、第
      192 條第1項、第2項及第194條分別定有明文。本件被告
      乙○將自用小客車違規停放在基隆市○○路451號處即離
      開，被告丁○○駕駛車沿南榮路由市區往七堵區方向行駛
      ，行經南榮路455巷口時，疏未注意，而貿然左轉，致原
      告丙○○、甲○○之子游捷所騎乘沿南榮路由七堵區往市
      區方向行駛之重型機車，與被告丁○○之自用小客車發生
      擦撞後，又撞擊乙○停放前述路旁之自用小客車，游捷人
      車倒地，受有兩側血氣胸、顱內出血、胸腹挫傷及頭部挫
      傷等傷害，送醫後不治死亡之事實，為被告所不爭執，且
      被告二人所涉過失致人於死之行為，被告乙○業經判處有
      期徒刑八月，減為有期徒刑四月，如易科罰金以1000元折
      算一日；被告亦經判處丁○○有期徒刑一年，減為有期徒
      刑六月，如易科罰金以1000元折算一日確定在案，有臺灣
      基隆地方法院97年度交易字第40號，及本院97年度交上易
      字第239判決在卷可稽（見本院97年度交上易字第239號卷
      第6至8頁、本院卷第3至5頁），被告乙○、丁○○就本件
      車禍之發生，自有過失，且其過失行為與被害人游捷之死
      亡間具有相當因果關係，而原告丙○○為被害人之父、原
      告甲○○為被害人之母，亦為兩造所不爭，則原告丙○○
      、甲○○依上開規定請求被告連帶負損害賠償責任，自屬
      有據。
  ２、查本件車禍，經臺灣基隆地方法院檢察署（以下稱基隆地
      檢署）送請台灣省基宜區車輛行車事故鑑定委員會鑑定結
      果，認「1、丁○○自小客黴，轉彎車未讓直行車先行，
      有違道路交通安全規則第102條第1項第6款之規定。肇事
      後駛離現場亦有違道路交通管理處罰條例第62條第3項之
      規定。2、游捷重機車，疏未注意車前狀況，有違道路交
      通安全規則第94條第3項之規定。3、乙○駕駛自小客車，
      在禁止臨時停車線上停車違規」，有上開車輛行車事故鑑
      定委員會基宜區960073案鑑定意見書附於基隆地檢署95年
      度相字第462號卷203至205頁可稽。本院經當事人聲請，
      再送台灣省車輛行車事故覆議鑑定委員會覆議結果，亦認
      「一丁○○夜晚駕駛小客黴，行經行車管制號誌交岔路口
      左轉車疏未讓對向直行車先行，為肇事主因。二游捷夜晚
      駕駛重機車，行經行車管制號誌交岔路口疏未注意車狀況
      ，為肇事次因。三乙○無肇事因素。另於劃設禁止臨時停
      車標線處停車，有違規定」，此亦有台灣省車輛行車事故
      覆議鑑定委員會覆議字第980135號覆議意見書在卷足憑（
      見本院卷第63至64頁），足見被害人游捷就本件行車事故
      之發生，亦有過失。被告丁○○雖抗辯本件車禍現場為交
      岔路口，在隧道附近又係彎路，被害人陳依道路交通安全
      規第93條第1項第2款規定減速慢行，作隨時停車之準備，
      超速行車，上開鑑定意見書及覆議意見書，未一併斟酌被
      害人及被告乙○車輛受損情形，及證人胡菁麟之證言，顯
      有疏略云云，惟查，基隆地檢署送請台灣省基宜區車輛行
      車事故鑑定委員會鑑定時已將該署95年度相字第462號卷
      宗送交該委員會（見基隆地檢署95年度相字第462號卷第
      201頁），本院送請台灣省車輛行車事故覆議鑑定委員會
      覆議時，則除上開基隆地檢署95年度相字第462號卷宗外
      ，並併送該署96年度偵字第3129號卷宗（見本院卷第59頁
      ），而上開卷宗內均附本件車禍之現場圖、車輛毀損狀況
      照片及多位證人之訊問筆錄，被告抗辯上開鑑定及覆議意
      見書未斟酌被害人尚有超速行駛之過失，並無可取。
  ３、本院斟酌被告丁○○於夜晚駕駛小客車，行經行車管制號
      誌交岔路口左轉車未讓對向直行車先行，為肇致本件行車
      事故之主因。游捷夜晚駕駛重機車，行經行車管制號誌交
      岔路口疏未時停車之準備，為肇事次因，及被告乙○雖未
      駕駛車輛行駛於道路上，惟其違規於劃設禁止臨時停車標
      線處停車，致被害人之重型機車，與被告丁○○之自用小
      客車發生擦撞後，又撞擊乙○停放路旁之自用小客車，而
      受有兩側血氣胸、顱內出血、胸腹挫傷及頭部挫傷等傷害
      ，及兩造車輛毀損情況等一切狀況，認被告丁○○就本件
      行車事故應負百分之50之過失責任，被告乙○應負百分之
      10之過失責任，被害人漩捷應負百分之40之過失責任。
（二）原告丙○○得請求其為游捷所支出之殯葬費為何？
      原告丙○○主張其為被害人游捷支出殯葬費467,200元，
      固據其提出殯葬費明細、福田妙園永久使用權狀、骨灰位
      公告售價表、塔位異動申請書、繳款單、統一發票5紙、
      收據1紙為憑（見本院卷第35至44頁），惟其中原告丙○
      ○將骨灰位由B1連福區個人式，升級為3F天壽區富貴廳個
      人式之骨灰位之轉讓費600元，及告別式視訊工程費10000
      萬，核非屬喪葬費用必要之範圍，應予扣除。又原告丙○
      ○主張支出告別式禮儀費309,600元部分，雖據其提出統
      一發票乙紙為證，惟該統一發票僅記載品名及金額為「居
      間代洽30,960元」、「禮儀用品154,800元」、「禮儀服
      務123,840元」（見本院卷第44頁），並無各項費用明細
      項目之記載，難認均為喪葬費用必要之範圍，且告別式支
      出禮儀費309,600元亦屬過高，減核減為250,000元。其他
      骨灰位55,000元、骨灰位升級費75,000元、骨灰位管理費
      2,000元、告別式餐盒費15,000元部分核均屬喪葬費用必
      要之範圍，依此計算，原告丙○○得主張之喪葬費用，合
      計為347,000元（55,000+75,000+2,000+15,000+250,000=
      397,000），逾此數額，難謂有據。
（三）原告丙○○、甲○○可否請求被上訴人連帶給付扶養費？
      及其金額？
  １、按直系血親相互間互負扶養義務，而直系血親卑親屬係直
      系血親尊親屬之第一順位扶養義務人，民法第1114條第1
      款、第1115條第1項第1款分別定有明文。而受扶養權利者
      ，以不能維持生活而無謀生能力者為限，前項無謀生能力
      之限制，於直系血親尊親屬，不適用之，民法第1116條之
      1條及第1117條第1項、第2項分別定有明文。故直系血親
      尊親屬，依民法第1117條規定，如能以自己財產維持生活
      者，自無受扶養之權利。易言之，直系血親尊親屬受扶養
      之權利，仍應受不能維持生活之限制（最高法院96年台上
      字第2823號判決意旨參照）
  ２、本件原告丙○○、甲○○二人在基隆廟口共同經營日本料
      理，每日淨利至少均有2萬元以上，已據原告陳明在卷（
      見本院卷第84頁），則原告2人在勞動基準法第54條所定
      強制退休年齡即65歲屆至前，顯非不能以自己之財產維持
      生活，原告請求被告賠償其年滿60歲至65歲期間之扶養費
      ，應非可取。
  ３、又原告丙○○為53年4月9日生，有戶籍謄本在卷可稽（見
      本院卷第34頁），於95年10月25日被害人游捷死亡時年
      42.54歲，距離65歲退休時尚有22.46年，而依主計部公布
      之95年臺灣省簡易生命表，台灣40至44歲男性尚有餘命
      36.72年（見本院卷第45頁），則若被害人未發生本件事
      故，原告丙○○可受被害人扶養之時間為14.26年（36.72
      -22.46 =14.26）。另原告甲○○為53年6月25日生，有戶
      籍謄本在卷可稽（見本院卷第34頁）於95年10月25日被害
      人游捷死亡時年42.38歲，距離65歲退休時尚有22.62年，
      依主計部公布之95年臺灣省簡易生命表，台灣40至44歲女
      性尚有餘命42.38年（見本院卷第46頁），則若被害人未
      發生本件事故，原告甲○○可受被害人扶養之時間為
      19.76年（42.38-22.62= 19.76）。又原告丙○○、甲○
      ○除被害人游捷外，尚有一女游婷貽，有戶籍謄本在卷可
      稽（見本院卷第34頁），故被害人對原告只負擔2分之1之
      扶養責任。
  ４、又按扶養之程度，應按受扶養權利者之需要與負扶養義務
      者之經濟能力及身分定之，民法第1119條定有明文。本件
      原告雖未舉證被害人之薪資收入情形，惟查游捷為77年6
      月13日生，車禍發生時，年18歲又4個月，私立基隆二信
      中學廣設科畢業後，未繼續升學，在基隆市七堵區一家髮
      廊擔任學從，為兩造所不爭，衡情被害人應有工作能力。
      參諸95年間行政院勞工委員會公告之基本工資為15,840元
      ，事件發生當年度即95年度財政部公布之扶養親屬寬減額
      為每人每年77,000元，及稅務電子闡門財產所得調件明細
      表所載原告丙○○及甲○○之所得及財產狀況（見本院卷
      第11至15頁、第27至30頁），上訴人主張依主計處公布基
      隆市家庭收支調查，以每人每年247,679元計算扶養費，
      實屬過高，本件扶養費應以財政部公布95年綜合所得稅扶
      養親屬寬減額77,000元計算為屬相當。則依此計算，並依
      霍夫曼式扣除中間利息，原告丙○○所受扶養費之損害為
      422,503元（計算式：77,000x10.00000000/2=422,503）
      ，原告游譽瑄所受扶養費之損害為538,730元（計算式：
      77,000x13.00000000=538,730）。
（四）原告丙○○、甲○○請求之精神慰撫金以多少為適當？
  １、被害人游捷為原告丙○○、甲○○之獨子，正值青年，慘
      遭橫禍，原告丙○○、甲○○因本件車禍分別遭喪子之慟
      ，精神上遭受極大打擊及痛苦，不言可喻，原告丙○○、
      甲○○請求賠償非財產上損害之慰撫金，自屬有據。查原
      告丙○○為國中畢業，與原告甲○○於基隆廟口經營日本
      料理，原告丙○○名下有房屋、土地及汽車等財產六筆價
      值約1,223,529元，原告甲○○名下有房屋土地財產二筆
      價值約1,452,700元。被告丁○○為大學畢業，從事美術
      編輯，名下並無財產，95年間有所得805,049元，96年間
      有所得335,041元；被告乙○為國小畢業，無業，名下有
      房屋一筆價值68,500元，95、96年間均無所得資料，有調
      查筆錄附於基隆地署95年度相字第462號卷，及稅務電子
      閘門財產所得調件資料在卷可考（見本院卷第11至30頁）
      。本院斟酌上情及兩造之身分、地位、經濟狀況、原告中
      年喪子精神上所受痛苦之程度等一切情狀，認原告丙○○
      、甲○○得請求之慰撫金分別以200萬元為允當，上訴人
      逾此部分之請求，尚嫌過高，不應准許。
六、綜上所述，原告丙○○因本件行車事故共受有殯葬347,000
    元、扶養費422,503元、精神慰撫金200萬元之損害，合計
    2,769,503元（347,000+422,503+2,000,000=2,769, 503）
    ，原告甲○○共有有扶養費538,730元、精神慰撫金200萬元
    ，合計2,538,730元之損害。惟按損害之發生或擴大，被害
    人與有過失者，法院得減輕賠償金額，或免除之，民法第
    217條第1項定有明文。而就本件行車事故之發生，被告載惠
    敏應負百分之50之過失責任，被告乙○應負百分之10之過失
    責任，被害人漩捷應負百分之40之過失責任，已如前述，則
    被告抗辯應依前開規定，減輕其賠償責任，應有所據。依此
    ，原告丙○○得請求被告連帶給付之金額為1,661,702元（
    2,769,503x60% =1,661,702），原告甲○○得請求被告連帶
    給付之金額為1,523,238元（2,538,730x60%=1,523,238）。
七、從而，原告本於侵權行為法律關係，請求被告連帶給付原告
    丙○○1,661,702元、連帶給付原告甲○○1,523,238元，及
    均自起訴狀繕本送達翌日，即97年10月24日起至清償日止按
    年息百分之五計算之利息範圍內，為有理由，應予准許。逾
    此所為請求，為無理由，應予駁回。
八、兩造其餘主張陳述及所提之證據，經本院審酌後，認均不足
    以影響本判決之結果，均毋庸再予論述，附此敘明。
九、兩造均陳明願供擔保，以代釋明，聲請宣告假執行或免為假
    執行，經核原告勝訴部分，均與法律規定相符，爰分別酌定
    相當之擔保金額予以准許；至原告敗訴部分，其假執行之聲
    請，因訴之駁回而失所附麗，應併予駁回。
十、結論：本件原告之訴為一部有理由，一部無理由，並依民事
    訴訟法第79條、第85條第2項、第390條第2項、第392條第2
    項，判決如主文。
中    華    民    國    98    年    5     月    12    日
                    民事第三庭
                        審判長法  官  林敬修
                              法  官  吳青蓉
                              法  官  張靜女
正本係照原本作成。
如不服本判決，應於收受送達後20日內向本院提出上訴書狀，其
未表明上訴理由者，應於提出上訴後20日內向本院補提理由書狀
（均須按他造當事人之人數附繕本）上訴時應提出委任律師或具
有律師資格之人之委任狀；委任有律師資格者，另應附具律師資
格證書及釋明委任人與受任人有民事訴訟法第466條之1第1項但
書或第2項（詳附註）所定關係之釋明文書影本。
中    華    民    國    98    年    5     月    13    日
                              書記官  蕭麗珍
附註：
民事訴訟法第466條之1（第1項、第2項）：
對於第二審判決上訴，上訴人應委任律師為訴訟代理人。但上訴
人或其他法定代理人具有律師資格者，不在此限。
上訴人之配偶、三親等內之血親、二親等內之姻親，或上訴人為
法人、中央或地方機關時，其所屬專任人員具有律師資格並經法
院認為適當者，亦得為第三審訴訟代理人。


司法院資訊處製作；財團法人民間司法改革基金會備份。
